【裁判字號】    92,簡上,55
【裁判日期】    950303
【裁判案由】    確認本票債權不存在
【裁判全文】
臺灣彰化地方法院民事裁定  92年度簡上字第55號
上  訴  人  乙○○
訴訟代理人  陳世煌律師
被上訴人    甲○○
            丙○○
            戊○○
            丁○○
共      同
訴訟代理人  楊玉珍律師
複代理人    葉玲秀律師
上列當事人間確認本票債權不存在事件，上訴人對於中華民國九
十四年十一月三十日本院第二審判決（九十二年度簡上字第五五
號）提起上訴，本院裁定如左：
    主      文
上訴駁回。
第三審程序費用由上訴人負擔。
    理      由
一、上訴意旨略以：
  1.系爭本票之發票日，係訴外人謝淑女及被上訴人甲○○所偽
    填，原審認上訴人應就主張偽填之事實負舉證責任，然因上
    訴人未能舉證證明，遽認上訴人所述難以採信。惟查，被上
    訴人主張所謂新台幣（下同）6,301,000元之欠款，係按其
    自行製作之結算債權明細表得來，依該明細表，最後一次借
    款時間為民國87年2月25日，何以被上訴人於87年2月20日就
    預知積欠6,301,000元，甚至於86年12月27日就知道，而於
    當日簽發500萬元本票，於87年2月20日再簽發150萬元之本
    票，由此可反證系爭本票確為上訴人作為擔保而未載發票日
    之票據。上訴人既未授權執票人自行填載發票日，被上訴人
    自不得執系爭本票請求給付票款。按主張法律關係存在之當
    事人，固應就該法律關係發生所須具備之特別要件，負舉證
    之責任，惟此特別要件之具備，茍能證明間接事實，且該間
    接事實與要件事實間，依經驗法則及論理法則已足推認其因
    果關係存在者，即無不可，非以直接證明要件事實為必要（
    最高法院92年度台上字第1971號判決意旨參照）。上訴人於
    原審即以此間接事實證明發票日係被上訴人甲○○及訴外人
    謝淑女所偽填。又股票交易非單純僅有現金交易，亦有融資
    、融券交易，借用他人帳戶進行信用交易自有簽發本票擔保
    之可能，於帳戶資金調度未出現問題前，該先行簽發之本票
    即有可能未載發票日，此觀系爭本票之發票日係以橡皮圖章
    蓋印即明，蓋若上訴人簽發系爭本票即同時填載發票日，豈
    有以橡皮圖章蓋印之必要，此推論亦與經驗法則、論理法則
    不相違背。上訴人既以間接事實證明之，原審卻認上訴人就
    此事實未舉證證明，此與民事訴訟法第277條規定及最高法
    院前揭判決有所扞格，自有適用法規顯有錯誤之違法，且涉
    及舉證責任分配原則及其適用，及舉證責任應至如何程度始
    為完備，殊有加以闡釋之必要，具原則上之重要性。
  2.確認法律關係不存在之訴，如被告主張其法律關係存在時，
    應由被告負舉證責任（最高法院42年度台上字第170號判例
    意旨參照）。又發票人一旦提出基礎原因關係不存在之對人
    抗辯，執票人自應就該基礎原因關係存在之積極事實，負舉
    證責任。本件被上訴人既主張系爭本票係上訴人向其借款所
    簽發，自須就借貸契約之成立及金錢之交付負舉證責任。然
    被上訴人之陳述先後不同，顯非真實，並未盡舉證責任，原
    審判決中亦未見被上訴人就此有舉證之事實，故原審判決顯
    違反民事訴訟法第277條規定，而有消極不適用法規之違法
    。本件法律見解所涉及之舉證原則分配及其適用，有加以闡
    釋之必要，自具原則上之重要性。
  3.上訴人自86年11月3日至同年12月27日間匯款43,168,485元
    入被上訴人甲○○帳戶，被上訴人甲○○同期間僅轉存9,
    430,000元入上訴人帳戶，兩相扣除，被上訴人甲○○尚積
    欠上訴人33,738,485元。縱如被上訴人所稱，上訴人向被上
    訴人借款6,301, 000元未還，但於扣除上開金額後，被上訴
    人仍積欠上訴人2700餘萬元。上訴人本得以自己與執票人間
    所存之事由，資為對抗，上訴人於原審已提出此一事實主張
    對抗被上訴人甲○○，就此種直接抗辯能否成立，原審竟恝
    置不論，自有違票據法第13條規定，該違背法令部分涉及票
    據法第13條對人抗辯之問題，自屬法律見解具有原則上之重
    要性。又原審若認上訴人所為之聲明或陳述有不明瞭或不完
    足，是否主張抵銷？審判長應依民事訴訟法第199條第2項規
    定，行使闡明權，此為審判長之職權，亦為其義務，如未盡
    此義務，其訴訟程序即有重大瑕疵而違背法令。原審並未論
    及上訴人前揭主張是否為主張抵銷，亦未行使闡明權，自屬
    判決違背法令，而訴訟上闡明權行使與否之界限，自亦屬法
    律見解具有原則上之重要性。
二、原判決理由則謂：
  1.系爭本票在被上訴人持有中，其發票日蓋以日期戳，此為兩
    造所不爭執。則上訴人對於其主張本票未填寫發票日，乃其
    交付謝淑女，並由謝淑女及被上訴人甲○○偽填發票日之事
    實，即應負舉證責任。然上訴人未能舉證證明，已難採信。
    且依證人陳秀惠、詹正恩於本院88年度自字第128號上訴人
    自訴被上訴人甲○○及謝淑女偽造有價證券刑事案件中之證
    述，可知上訴人於簽發本票時，發票日可能有蓋以日期戳之
    習慣，自無從僅憑系爭本票之發票日蓋以日期戳，即得認該
    本票未填寫發票日，其發票日乃被上訴人甲○○所偽填。又
    本票未填載發票日，依法無效，上訴人既陳稱其簽發系爭本
    票，是作為買賣股票之擔保，則無效之票據如何能供擔保之
    用？雖法律實務上承認空白授權票據之存在，但以有授權為
    前提，上訴人既否認授權被上訴人甲○○或謝淑女填載發票
    日，則被上訴人甲○○豈有甘冒風險，予以收受之理。因此
    ，上訴人主張系爭本票未填寫發票日，乃其交付謝淑女，並
    由謝淑女及被上訴人甲○○偽填發票日等語，尚難認為真正
    。
  2.一般證券交易，依其慣例，皆於股票買賣後之次日進行交割
    ，並付款或取款，要無日後結算帳目再收付款，且以本票作
    為擔保之制度。而上訴人既主張被上訴人為其買賣股票之人
    頭戶，被上訴人帳戶內之資金皆為其所有，則上訴人與被上
    訴人間即無借貸等實質資金往來關係，當更無簽發系爭本票
    ，作為擔保之必要。因此，上訴人主張其簽發系爭本票是作
    為買賣股票之擔保等語，與其另主張被上訴人為其買賣股票
    之人頭戶，被上訴人帳戶內之資金皆為其所有等語，顯自相
    矛盾，而不足採信。反之，被上訴人辯稱上訴人自86年4月9
    日起至87年2月25日間，陸續向其借款，86年12月27日之前
    上訴人向被上訴人所借款項，雙方已結清，但上訴人自86
    年12月27日至87年2月25日間，向被上訴人所借款項，仍積
    欠被上訴人6,301,000元等情，業經證人陳秀惠於前述刑事
    案件中證稱上訴人有向被上訴人甲○○借錢，其曾陪同被上
    訴人甲○○及謝淑女到上訴人家中催討欠款等語無誤，並經
    被上訴人製作債權明細表、利息試算表及款項說明書（資金
    來源說明書）附卷，且附以存摺、取款憑條及交割憑單為憑
    ，將兩造帳戶內有關之款項出入，何者為上訴人所借款項，
    何者為上訴人返還借款，又何者為上訴人借用上訴人甲○○
    、戊○○帳戶買賣股票之應交割款，以及借款之來源、金額
    ，上訴人返還借款之金額，其本金及以借款日數按日息計算
    之利息各為若干，皆逐筆詳列說明，核屬無誤。其中上訴人
    曾於87年5月12日自其子陳自豪於田中鎮農會2030-1號帳戶
    匯款2筆入被上訴人甲○○於田中鎮農會52-2號帳戶內，1筆
    為104,579元，另1筆為374,758元，此有客戶交易明細表足
    參，依被上訴人陳稱後者乃上訴人清償自86年12月27日至87
    年2月25日之間向被上訴人所借款項未還金額各4,828,000元
    、188,000元、1,050,000元、388,000元之利息（87年2月、
    3月及4月之利息）合計374,758元，前者則為上訴人就其於
    87年2月20日向被上訴人所借188,000元，清償部分本金103,
    000元及自87年5月1日至同年月12日之利息1,579元（清償本
    金及利息合計104,579元），經查核其計算式，金額確為相
    符，顯見上述2筆金額為清償利息及本金屬實，兩造間自有
    借款關係。故被上訴人辯稱其等非上訴人之人頭戶，上訴人
    自86年4月9日起向其等借款，嗣86年12月27日之前所借款項
    ，雙方已結清，但86年12月27日至87年2月25日之間所借款
    項，上訴人仍積欠被上訴人6,301,000元未還等語，當較可
    採，堪認為真正。
  3.上訴人雖又主張上訴人所有田中鎮農會1374-6號帳戶於86年
    12月27日之前匯入被上訴人帳戶之金額為122,519,434元，
    及於87年2月13日至同年3月16日匯入被上訴人帳戶之金額為
    3,456,726元，扣除被上訴人帳戶於86年12月27日之前匯入
    上訴人帳戶之金額計107,741,403元，及86年12月27日至87
    年2月24日匯入上訴人帳戶之金額計9,367,000元後，被上訴
    人尚欠上訴人8,867,757元等語。惟上訴人上述算法，除漏
    計被上訴人轉入其帳戶之10,388,000元，已屬有誤外，因上
    訴人借用被上訴人甲○○、戊○○帳戶買賣股票，倘其買進
    股票後虧損賣出，其匯入被上訴人帳戶之金額（買進股票之
    金額）當較被上訴人匯入其帳戶之金額（賣出股票之金額）
    為多，又上訴人向被上訴人借款必須負擔利息，則其還款而
    匯入被上訴人帳戶之金額（借款加利息）當亦較被上訴人匯
    入其帳戶之金額（只有借款金額）為多，故其將匯入被上訴
    人帳戶之金額與被上訴人匯入其帳戶之金額合計後予以扣除
    ，亦不正確，其此部分主張自亦不足採。
  4.雖上訴人質疑被上訴人於86年12月27日匯入上訴人帳戶之金
    額僅有226萬元，上訴人豈有可能於當時即開立500萬元本票
    為擔保，然上訴人向被上訴人借款，乃供其買賣股票之用，
    其股票買賣頻繁，所需資金亦多，故借款當即不只一次，此
    從上訴人在86年12月27日之前向被上訴人借款次數相當之多
    可明。因此，稽諸昔日借款情形，上訴人在86年12月27日之
    後，將會再向被上訴人借款，應為其所預見，故其於86年12
    月27日借款226萬元時，即簽發500萬元本票予被上訴人，並
    非不合常理。
三、按對於簡易訴訟程序之第二審裁判，提起第三審上訴或抗告
    ，須經原裁判法院之許可。前項許可，以訴訟事件所涉及之
    法律見解具有原則上之重要性者為限。第一項之上訴或抗告
    ，為裁判之原法院認為應行許可者，應添具意見書，敘明合
    於前項規定之理由，逕將卷宗送最高法院；認為不應許可者
    ，應以裁定駁回其上訴或抗告，民事訴訟法第436條之3第1
    項、第2項、第3項定有明文。
四、經查，上訴人提起本件訴訟時係以系爭本票係其交付光和證
    券股份有限公司田中分公司經理謝淑女，作為買賣股票之擔
    保，並未填寫發票日，而被上訴人僅為上訴人買賣股票之人
    頭戶，上訴人與之並不相識，亦無金錢往來，詎謝淑女及被
    上訴人甲○○竟於系爭本票上偽填發票日，並持以行使，為
    此訴請確認系爭本票債權不存在等語，本院第二審判決則以
    上訴人就其所主張系爭本票發票日是謝淑女及被上訴人甲○
    ○偽填，並未舉證以實其說，而被上訴人辯稱上訴人因借貸
    關係簽發系爭本票，尚積欠借款6,301, 000元未還之事實，
    業據被上訴人舉證足資證明，堪予採信等，據而於上開借貸
    餘額範圍內為上訴人敗訴之判決。
五、上訴人雖執前詞上訴，惟核上訴人上訴理由如前述1.2.部分
    內容，係就本院第二審判決依職權取捨證據，認定系爭本票
    非上訴人簽發作為買賣股票之擔保，而係因借款關係簽發，
    上訴人尚積欠被上訴人借款6,301, 000元未還等情，指摘其
    為不當或謂其理由不備，核與適用法規顯有錯誤之情形有間
    。且本院第二審判決係依調查證據而為辯論之結果，認定上
    訴人主張系爭本票發票日係偽造為不可採，反之，被上訴人
    辯稱上訴人尚積欠6,301,000元未還等情為可採，亦無違背
    舉證責任分配原則。另上訴理由如前述3.部分，本院第二審
    判決已加以論斷，認上訴人將匯入被上訴人帳戶之金額與被
    上訴人匯入其帳戶之金額合計後予以扣除，並不正確，其此
    部分主張亦不足採，並無契置不論之情形。本院第二審判決
    本其認定事實之職權，既認上訴人所主張被上訴人尚積欠其
    款項，為不可採，況且上訴人自始即否認與被上訴人間有金
    錢借貸關係，本件即無闡明上訴人是否行使抵銷權之必要，
    本院第二審判決自無未盡闡明義務之違法可言，尤難謂所涉
    及之法律見解具有原則上之重要性。綜上所述，上訴人所陳
    上開理由，係屬本院第二審判決認定事實當否或判決不備理
    由、理由矛盾之問題，要與適用法規是否顯有錯誤無涉，且
    亦無所涉及之法律見解具有原則上重要性之情事，其上訴自
    不應許可。
據上論結，本件上訴不應許可。依民事訴訟法第436條之3第3項
、第95條、第78條，裁定如主文。
中    華    民    國    95    年    3     月    3    日
                民事第二庭      審判長法  官  何志通
                                      法  官  康弼周
                                      法  官  施錫揮
以上正本證明與原本無異。
如不服本裁定，應於裁定送達後10日之不變期間內本院提出抗告狀（須附
繕本）。
中    華    民    國    95    年    3     月    3    日
                                      書記官   蘇美苓


司法院資訊處製作；財團法人民間司法改革基金會備份。
